【裁判字號】    99,抗,181
【裁判日期】    990226
【裁判案由】    聲明異議
【裁判全文】
臺灣高等法院民事裁定                   99年度抗字第181號
    抗  告  人
    即第三  人  聯全發應用材料有限公司
    法定代理人  甲○○
抗告人因相對人即債權人台灣中小企業銀行股份有限公司與相對
人即債務人麗龍企業有限公司、乙○○、源意企業股份有限公司
、陳秋意間清償借款強制執行事件聲明異議，對於中華民國98年
12月18 日臺灣新竹地方法院98年度執事聲字第4號所為裁定提起
抗告，本院裁定如下：
    主      文
抗告駁回。
抗告程序費用由抗告人負擔。
    理      由
一、抗告人於原法院聲明異議及本件抗告意旨略以：伊向債務人
    乙○○承租新竹縣竹北市○○段893地號（ 下稱系爭土地）
    及其上新竹縣竹北市○○段59、62、64、78建物（下稱59建
    號等4筆登記建物），租期自民國90年至110年，租金以債務
    人乙○○對伊之債務扣抵。承租後，因原有舊廠房破爛不堪
    ，伊新建3層、每層約200坪樓房（即新竹縣竹北市○○段暫
    編為420建號）， 依民法第425條第1項規定買賣不破租賃原
    則，所有權之轉讓不能排除租賃權，則舉重以明輕，抵押權
    亦不能排除租賃權，是系爭土地雖設定抵押權予債權人臺灣
    中小企業銀行股份有限公司（下稱臺灣中小企銀），伊之租
    賃權仍應繼續存在；伊與債務人間之租賃關係，並不影響債
    權人行使抵押權，債權人仍得就拍賣價金優先受償，與司法
    院院字第1446號解釋不符，且上開司法解釋作成日期久遠，
    並非判例而無拘束力。另系爭土地上建物占有面積及位置錯
    綜複雜，地政事務所之暫編建號與實際房屋不符，420建號
    並非全部為債務人之責任財產，執行法院應重新測量將伊所
    建之部分剔除，伊有排除強制執行之權利，爰請求廢棄原裁
    定云云。
    原法院駁回抗告人之異議，係以：抗告人與債務人間就系爭
    土地及原建物之租賃關係，乃執行標的物設定抵押權後始成
    立，該租賃權之存在影響債權人之抵押權，執行法院依債權
    人之聲請准許除去該租賃權後拍賣，並無違誤。系爭土地上
    之其他增建物，或因附合而為原建物之一部份，為除去租賃
    權執行命令效力所及，或於抵押權設定後始新建，影響債權
    人之抵押權，執行法院亦得除去，原法院司法事務官駁回抗
    告人之異議並無不合，為其裁判基礎。
二、按不動產所有人設定抵押權後，於同一不動產上，得設定地
    上權及其他權利，但其抵押權不因此而受影響，96 年3月28
    日修正前之民法第866 條規定甚明，故不動產所有人設定抵
    押權後，如與第三人訂立租賃契約而致抵押權之價金有所影
    響，該租賃契約對於抵押權人不生效力，抵押權人因屆期未
    受償，聲請拍賣抵押物時，執行法院得依聲請或依職權除去
    該租賃關係，以無租賃狀態逕予強制執行執行，司法院院字
    第1446號解釋意旨著有明文。為避免疑義，爰參照上開司法
    院字第1446號及司法院大法官會議第119號、第304號意旨，
    就修正前之「地上權及其他權利」何所指之疑義予以明文，
    並增訂第2項規定為：「不動產所有人設定抵押權後， 於同
    一不動產上，得設定地上權或其他以使用收益為目的之物權
    ，或成立租賃關係，但其抵押權不因此而受影響。前項情形
    ，抵押權人實行抵押權受有影響者，法院得除去該權利或終
    止該租賃關係後拍賣之」， 亦有96年3月28日公布之修正後
    民法第866條第1項及第2項可明。
三、經查：
  (一)債務人乙○○於78年2月28日提供系爭土地及其上59建號等4
    建物為擔保品， 設定新台幣（下同）3,000萬元之最高限額
    抵押權予債權人台灣中小企銀，嗣並於系爭土地上增建暫編
    為417、418、419、420建號之未登記建物（下稱417建號等4
    未登記建物）。債權人台灣中小企銀於90年間對債務人乙○
    ○取得假扣押裁定（原法院90年度裁全字第1163號），即提
    供擔保就債務人乙○○所有上開土地及 59建號等4建物聲請
    為假扣押之保全執行（ 原法院90年度執全字第693號），執
    行法院囑託地政事務所於 90年7月12日就上開土地及59建號
    等4建物辦妥查封登記，有假扣押裁定、 提存所函及提存書
    、上開土地及59建號等4建物之登記謄本、 新竹縣竹北地政
    事務所函可按（ 原法院90年度執字第693號卷第10、13、15
    、16- 17、21-28、42頁）。
  (二)債權人台灣中小企銀於94年間向原法院聲請就系爭土地及其
    上已登記建物、未登記之增建部分為強制執行（94年度執字
    第10707號），執行法院於95年2月15日現場查封時，債務人
    乙○○在場陳稱：「聯全發應用材料有限公司（抗告人）向
    伊承租新竹縣竹北市○○段59、62、64、78建號及增建部分
    ，94年與承租人（即債務人）重訂契約，租期5年， 是伊妻
    與承租人簽訂的，所以租期日期我不清楚，租金每月4萬2千
    元，其中3萬元是抵伊欠抗告人之債務」云云， 執行法院囑
    託地政事務所就417建號等4未登記建物測量並於 95年3月10
    日辦竣查封登記， 債權人台灣中小企銀其後於95年5月16日
    具狀撤回對上開土地及建物之強制執行， 有95年2月15日執
    行（會測、調查）筆錄、地政事務所函附登記謄本、測量成
    果圖、臺灣中小企銀撤回部分執行狀等件可按（原法院94年
    度執字10707號卷(一)第3-4、76-77、84-92、124頁）。
  (三)債權人台灣中小企銀復於97 年6月18日向原法院聲請就上開
    土地及其上59建號等4建物、 417建號等4未登記建物（列為
    甲標）、債務人乙○○另有之坐落新竹縣芎林鄉鹿寮坑96 -
    41、96-50、96-52地號土地及另債務人源意企業股份有限公
    司所有新竹縣芎林鄉鹿寮坑96-54、96-55、96-56 地號土地
    （列為乙標）為強制執行（原法院97年度執字第13765號）
    ，執行法院因而就系爭土地及59建號等4建物、 417建號等4
    未登記建物， 指定甲標之拍賣底價為新臺幣（下同）3,070
    萬元於97年12月10日為第1 次拍賣，原法院訂拍賣條件定為
    「拍定後不點交」，並於備註欄五、2.載明：債務人乙○○
    於95年2月15日之陳述， 即有抗告人之租賃關係存在等情，
    屆時無人應買；嗣執行法院先後指定98年1月20日為第2次、
    98年3 月3日為第3次拍賣期日，並分別定拍賣底價為 2,456
    萬元、1,964萬8,000元，拍賣條件均係「拍定後不點交」，
    屆時仍無人應買；執行法院再公告自98年3月11日起3個月為
    應買期間，債權人臺灣中小企銀於98年6月6日以本件已行第
    三次拍賣仍無人應買，抗告人之租賃權存在顯已影響其抵押
    權為由，聲請除去抗告人之租賃權後，再為減價拍賣，執行
    法院因而於98年6 月12日以執行命令除去抗告人之租賃權等
    情，有本件民事聲請強制執行狀、系爭不動產土地建物謄本
    、第1次拍賣公告、通知、筆錄、第2次拍賣公告、通知、筆
    錄、 第3次拍賣公告、通知、筆錄、應買公告、通知、聲請
    排除租賃暨減價拍賣狀等件足息（原法院97年度執字第1376
    5號卷(一)第3-5、35-44、69-78、109-114、141、142-147、
    165-173頁，卷(二)第1-9、29-34、98-102頁）。
四、抗告人抗辯：買賣不破租賃，伊與債務人間之租賃關係應繼
    續存在，且租賃關係不影響債權人臺灣中小企銀行使抵押權
    云云，固據提出租賃契約2份為憑（原法院聲明異議卷第43-
    53頁）。查債務人乙○○及抗告人一致陳述：承租範圍包括
    系爭土地、59 建號等4登記建物及417建號等4未登記之增建
    部分，有98年9月11日及98年12月8日調查筆錄可參（原法院
    97年度執字第13765號卷(二)第55-56頁，聲明異議卷第41頁反
    面）。 再參該2份租賃契約書記載之租期分別為自90年3月1
    日至95年2月30日止、 自95年3月1日至110年2月30日止，均
    為系爭土地及59建號等4建物於78年2月28日設定抵押權予債
    權人臺灣中小企銀後成立之租賃契約，因債務人乙○○於95
    年2月15日陳報其與抗告人間有租賃契約情事， 致執行法院
    所定拍賣程序中之甲標拍賣條件定為「拍定後不點交」，其
    後指定之3次拍賣期間均無人應買，已如前述， 並參債權人
    臺灣中小企銀聲請強制執行時陳報之債權金額： 本金為1億
    6,457萬9,395元（55,816,937＋108,762,458）及利息、 違
    約金，而系爭土地及上開59建號等4登記建物及增建之417建
    號等4未登記建物經執行法院於第3次拍賣所定底價共僅1,96
    4萬8,000元，縱加計本件強制執行程序之另乙標執行標的物
    新竹縣芎林鄉鹿寮坑96-41、 96-50、96-52、96-54、96-55
    等土地號土地之拍賣底價340萬4,800元，總計為2,305萬2,8
    00元（19,648,000+3,404,800=23,052,800）， 亦見本件債
    權金額顯逾原法院就全部執行標的物在第3 次拍賣所定底價
    ，是債權人臺灣中小企銀主張：抗告人與債務人間之租賃關
    係影響應買人之應買意願，該租賃權已影響債權人臺灣中小
    企銀之抵押權受償，應屬實在，故原法院以執行命令除去上
    開抗告人之租賃關係，尚無不合。抗告人抗辯：伊之租賃權
    存在，債權人臺灣中小企銀之抵押權不受任何影響云云，顯
    與事實不符，應無足取。
五、抗告人另抗辯：系爭土地上暫編為420 建號增建部分，並非
    全部為債務人乙○○之責任財產，部分為伊於承租後所興建
    ，屬於伊之財產，原法院不應併付拍賣，而應將伊增建之部
    分予以剔除乙節。經查：
  (一)參之債務人乙○○及抗告人陳明：抗告人向債務人乙○○承
    租系爭土地、59建號等4登記建物及417建號等4 未登記之增
    建建物後， 420建號原先之木造舊建物由債務人乙○○所建
    ，嗣因廚房漏水，抗告人再予增建，鋼骨屋頂部分由抗告人
    所建，有95年2月15日執行筆錄、98年9 月11日及98年12月8
    日調查筆錄可參（ 原法院94年度執字第10707號卷(一)第76頁
    ，97年度執字第13765號卷(二)第55-56頁，聲明異議卷第41頁
    反面），足認420建號確有部分係由抗告人所增建。
  (二)查420建號未登記建物於95年3月10日查封時為2層建物：第1
    層面積1,168.80平方公尺，第2 層面積1,938.30平方公尺；
    其後原法院98年9月11日至現場勘查時， 420建號變成3層建
    物，第1層及第2層之面積如上， 第3層面積1,938.30平方公
    尺，有地政事務所之建物測量成果圖及登記公務用謄本可按
    【原法院94年度執字第10707號卷(一)第92頁， 97年度度執字
    第13765號卷(二)第102頁，平面圖如附圖(二)所示】。
    1.420建號之第1層建物，與已登記之59、62、78等建號建物
      業已連通（位置圖如附圖(一)所示），無可資區別之標識存
      在，均以臨路之鐵門作為唯一出入口，業據執行法院至現
      場勘查明確，有98年9月11 日執行（調查）筆錄及現場照
      片可按（原法院97年度執字第13765號卷(二)第56 、81頁）
      。因認：第1 層增建無使用及構造上之獨立性，屬已登記
      之59、62 、78建號等主體建物第1層之擴張，此第1 層增
      建因附合於登記之59、62、78建號而屬債務人乙○○所有
      。
    2.420建號之第2層增建，雖與債務人乙○○興建之417、419
      增建第2層、418突出物有所區隔，然此第2 層增建係依附
      固定於59、62、78及420增建之第1層連通主建物上，須經
      由1樓之旋轉鐵梯進出；另第3層增建，雖與債務人乙○○
      興建之另419建號第3層增建有所區隔，然420建號第3層仍
      須經由1樓59、62、78及420增建連通主建物之旋轉鐵梯進
      出，且第2、3層亦均由抗告人與第1 層連通主建建物供作
      一體使用，外觀上又與第1 層連通主建物無明顯區別，業
      經執行法院至現場勘查明確，有98 年9月11日執行（調查
      ）筆錄及第2、3層增建之照片足憑（原法院97年度執字第
      13765號卷(二)第56、82、83頁）。可見：420建號之第2、3
      層增建附屬於59、62、78及420等建號第1層連通主建物上
      ，仍為第1層連通建物所有權之擴張。
    3.依上所陳，抗告人就420建號第1層增建已與債務人乙○○
      所有之59、62、78登記建物連通，無從區別，不具有構造
      及使用上之獨立性，已附合而成為債務人乙○○所有56、
      62、78登記建物之一部分，連通成為主建物，另420 建號
      第2、3層增建亦附屬於第1層連通主建物上，則420建號第
      1層至第3層增建均應由59、62、78原登記建物所有人即債
      務人乙○○取得所有權，則抵押權亦因而擴張，執行法院
      就420建號之增建部分併予拍賣執行，應屬合法。
      抗告人抗辯應就其增建部分剔除不應併予拍賣，尚非可採
      。
六、綜上所述，抗告人所辯各節，應無足取，其聲明異議為無理
    由，再經原法院駁回，並無違誤，抗告人仍執陳詞提起抗告
    ，為無理由，應予駁回。
七、據上論結：本件抗告為無理由，依強制執行法第30 條之1，
    民事訴訟法第495條之1第1項、 第449條第1項、第95條、第
    78條，裁定如主文。
中    華    民    國    99    年    2    月     26    日
                  民事第一庭
                      審判長法  官  張耀彩
                            法  官  盧彥如
                            法  官  林金吾
正本係照原本作成。
本裁定除以適用法規顯有錯誤為理由外，不得再抗告。如提起再
抗告，應於收受後10日內委任律師為代理人向本院提出再抗告狀
。並繳納再抗告費新台幣１千元。
中    華    民    國    99    年    2     月    26    日
                            書記官  張淑芳

司法院資訊處製作；財團法人民間司法改革基金會備份。
